---
title: "Статистическое оценивание в R"
author: "Lulin Dmitry"
date: "2024-11-22"
output:
  html_document: default
  word_document: default
  pdf_document: default
---

```{r setup, include=FALSE}
knitr::opts_chunk$set(echo = TRUE)
```

### 1.1 Импорт данных для работы
Подключаем необходимый для импорта данных пакет. 
```{r}
library('rio') 
```
Далее импортируем файл с общими данными и выбираем столбец нашей выборки.
```{r}
dataframe <- import('R_data.xlsx')
```
```{r}
data <- dataframe['v17']
```
Теперь выведем первые и последние 5 значений по выборке
```{r}
head(data)
```
```{r}
tail(data)
```
Используем функцию `str`, чтобы получить краткую информацию о наших данных
```{r}
str(data)
```
Данные успешно импортированы. Теперь необходимо привести их к виду, 
при котором мы сможем использовать функции статистического анализа R. 

### 1.2. Подготовка данных для статистического анализа

В первой и последней ячейке наших данных хранятся лишние значения, удалим их при помощи среза:
```{r}
data <- data[1:100,]
```
Преобразуем данные в числовой формат для дальнейшей работы.
```{r}
data <- as.data.frame(as.numeric(data))
```
Переименуем столбец данных в соответствии с исследуемой величиной:
```{r}
names(data) <- 'Объем основных фондов' 
```
И снова посмотрим первые и последние пять значений по выборке:
```{r}
head(data)
```
```{r}
tail(data)
```
Проверим структуру исправленных данных:
```{r}
str(data)
```
### 1.3. Дескриптивная статистика 

Получим начальное представление об исследуемой величине по имеющейся выборке:
```{r}
summary(data)
```
В результате мы получили минимальное значение в выборке, 
выборочные нижний квартиль, медиану, среднюю, 
верхний квартиль, максимальное значение в выборке. 

Более подробно о распределении изучаемого признака можно узнать, 
используя функцию Desc пакета DescTools:
```{r}
library("DescTools")
```
```{r, fig.cap = '*Рис. 1. Гистограмма, ящичковая диаграмма и кумулята исследуемой переменной, выдаваемые функцией `Desc` пакета DescTools*'}
Desc(data)
```

В результате мы получаем таблицу с кратким описанием признаков, 
имеющихся в датафрейме. Также мы получаем расширенную дескриптивную статистику для каждого признака в датафрейме: объем выборки, выборочную среднюю, доверительный интервал для средней, используя оценку среднеквадратического отклонения, размах вариации и др. Также получили три графика: ящик с усами, гистограмму плотности и подогнанную с помощью непараметрических методов кривую плотности распределения, кумуляту относительных частот.

Для удобства дальнейшего анализа запишем данные в вектор под именем 
volume, а также создадим переменную с объёмом выборки n:
```{r}
volume <- data[[1]] 
```
```{r}
n <- length(volume) 
```
### 1.4. Гистограмма эмпирических частот

Построим гисторамму эмпирических частот:
```{r, fig.cap = '*Рис. 2. Гистограмма эмпирических частот времени, затрачиваемого на аудиторскую проверку 100 предприятий отрасли, построенная с помощью базовой функции* `hist`'}
hist = hist(volume, freq = TRUE, col = 'blue', breaks = 'sturges', xlab = 'Нижняя граница интервала',  ylab = 'Частота', ylim = c(0, 30), main = 'Гистограмма эмпирических частот')
```
Смотря на полученные результаты, можем увидеть, что гистограмма имеет существенную правостороннюю ассиметрию.

Теперь нанесем теоретическую кривую нормального закона на гистограмму 
частот:
```{r}
x_values <- seq(from = min(volume)-0.1,to = max(volume)+0.1,length = 1000)
```
```{r}
h = unlist(hist['breaks'])[2]-unlist(hist['breaks'])[1] 
```
```{r}
y_values <- dnorm(x_values, mean = mean(volume), sd = sd(volume))*h*n 
```
```{r, fig.cap = '*Рис. 3. Гистограмма эмпирических частот объема основных фондов и теоретическая кривая нормального распределения, построенные с помощью базовой функции* `hist`'}
hist = hist(volume, freq = TRUE, col = 'blue', breaks = 'sturges', xlab = 'Нижняя граница интервала',  ylab = 'Частота', ylim = c(0, 30), main = 'Гистограмма частот и теоретическая кривая Гаусса') 
lines(x_values, y_values, col = 'red')
```
По полученному графику можем увидеть, что теоретическая кривая Гаусса не совпадает с гистограммой эмпирических частот.

### 1.5. Интервальные оценки параметров нормального распределения 

Зададим сперва надежность, с которой будем строить все интервальные оценки параметров: 
```{r}
gamma = 0.99
```
В предположении, что значение генерального 
среднеквадратического отклонения 𝜎(𝑋) = 0,2, построим доверительный интервал для средней, используя функцию `MeanCI`:
```{r}
MeanCI(volume, sd = 0.2, conf.level = gamma) 
```
Первое значение результата вызова функции соответствует точечной оценке средней – среднему арифметическому $x$ = 103.6950, второе - нижней 
границе доверительного интервала, третье - верхней границе интервала. 

Таким образом, при известной генеральной дисперсии интервальная оценка 
генеральной средней: (103.6435 ≤ 𝜇 ≤ 103.7465) = 0.99 

Теперь рассмотрим случай, когда генеральное СКО неизвестно:
```{r}
MeanCI(volume, conf.level = gamma) 
```
Здесь среднее арифметическое $x$ = 103.6950, а интервальная оценка: (103.1953 ≤ 𝜇 ≤ 104.1947) = 0.99

Как мы можем видеть, при неизвестном среднеквадротическом отклонении ширина доверительного интервала существенно увеличилась, примерно в 10 раз.

Доверительный интервал для дисперсии можно найти, воспользовавшись 
функцией `VarCI`, указав дополнительным аргументом метод `norm`:
```{r}
VarCI(volume, conf.level = gamma, method = 'norm') 
``` 
Получаем точечную оценку дисперсии $ŝ^2$ = 3.619470, нижнюю и верхнюю 
границу доверительного интервала для дисперсии с надежностью 0,99. 
P(2.305914 ≤ $𝜎^2$ ≤ 5.008194) = 0.99

Для нахождения доверительного интервала для СКО, придется написать код вручную:
```{r}
sdCI <- c(sd(volume)*sqrt(2*n)/(sqrt(2*n - 3) + qnorm(1-(1-gamma)/2)), sd(volume)*sqrt(2*n)/(sqrt(2*n - 3) - qnorm(1-(1-gamma)/2))) 
names(sdCI) <- c('sd_min', 'sd_max') 
sdCI 
```
В итоге мы получили асимптотический доверительный интервал для генерального среднего квадратического отклонения:

𝑃(1.619678 ≤ 𝜎 ≤ 2.347788) = 0.99

### 1.6. Интервальные оценки вероятности (генеральной доли) биномиального распределения 

Условие задачи: найти с надежностью 0,95 границы, в которых будет лежать доля приборов, проработающих без отказа в случае, если из 200 случайно отобранных приборов 120 проработало безотказно.

Запишем условия задачи в среду программирования для дальнейшего анализа.
```{r}
n1 = 200 # число испытаний в партии 
m1 = 120 # число успехов в партии 
gamma = 0.95 # надежность
``` 
В первом пункте мы имеем достаточно большую выборку, следовательно используем функцию `BinomCI` пакета `DescTools`, указав обязательные 
аргументы, требуемую надежность и метод Вальда:
```{r}
BinomCI(m1, n1, conf.level=gamma, method = 'wald')
```
Получаем точечную оценку вероятности = 0.6, нижнюю границу и 
верхнюю границу доверительного интервала, построенного с 
надежностью 0,99, для вероятности прорастания одного зерна в первой партии: 
P(0.5321049 < 𝑝 < 0.6678951) = 0,99 

Заметим, что помимо условия большого числа испытаний для 
использования интервала Вальда накладывается также ограничение на 
предполагаемое значение вероятности.

Также при большом числе испытаний можно рассмотреть интервал Агрести
Коула, и в нашем случае он дал интервал с несущественно меньшей шириной (разцина начинается с тысячных долей ширины):
```{r}
BinomCI(m1, n1, conf.level=gamma, method = 'agresti-coull') 
```
Условие второго пункта: найти с надежностью 0,95 границы, в которых будет лежать доля приборов, проработающих без отказа в случае, если из 10 случайно отобранных приборов 5 проработало безотказно.

В связи с малым объемом выборки мы будем использовать другие методы (для начала метод Клоппера-Пирсона) при той же функции.
```{r}
n2 = 10 # число испытаний в партии 
m2 = 5 # число успехов в партии 
BinomCI(m2, n2, conf.level=gamma, method = 'clopper-pearson') 
```
Итак, получили доверительный интервал, построенный с надежностью 0,99, 
для вероятности прорастания одного зерна во второй партии: 
P(0.187086 < 𝑝 < 0.812914) = 0,99

Стоит отметить, что интервальная оценка, полученная методом Клоппера
Пирсона, обладает наибольшей шириной. Сравним с интервалами, полученными 
другими методами. 

В случае малого числа испытаний рекомендуют также использовать 
интервалы Вилсона и Джеффриса. 
```{r}
BinomCI(m1, n1, conf.level=gamma, method = 'wilson') 
```
```{r}
BinomCI(m1, n1, conf.level=gamma, method = 'jeffreys') 
```
Видно, что полученные такими методами интервалы уже, чем построенный 
нами ранее интервал Клоппера-Пирсона, за что его называют в литературе 
слишком консервативным.

Подводя итоги по проделанной работе, я познакомился с несколькими важными для анализа данных библиотека и внутренними функциями, рассчитывающими выборочные характеристики и визуализирующими полученный результат. Научился строить доверительные интервалы для генерального матожидания, дисперсии и СКО, а также генеральной доли.